【裁判字號】    93,上訴,772
【裁判日期】    950509
【裁判案由】    違反貪污治罪條例
【裁判全文】
臺灣高等法院臺南分院刑事判決   93年度上訴字第772號
上  訴  人  臺灣臺南地方法院檢察署檢察官
上  訴  人
即  被  告  丁○○
選任辯護人  林石猛  律師
            鄭瑞崙  律師
被      告  丙○○
被      告  庚○○
被      告  己○○
上列三人共同
選任辯護人  莊美貴律師
上列上訴人因被告等因違反貪污治罪條例等案件，不服臺灣臺南
地方法院92年度訴字第1284號，中華民國93年7月29日第一審判
決（起訴案號：臺灣臺南地方法院檢察署92年度偵字第5086號、
92 年度偵字第9811號、92年度偵字第12239號）及檢察官移送併
案審理（臺灣臺南地方法院檢察署92年度偵字第12475號、93年
度偵字第5608號），提起上訴，本院判決如下：
    主  文
上訴駁回。
    事  實
一、丁○○原於民國八十七年三月至九十一年二月止，擔任臺南
    縣歸仁鄉鄉長（已卸任），依法督導綜理全鄉行政業務，該
    鄉公所之工程發包，並為其監督之事務，為依據法令從事公
    務之人員。因臺南縣歸仁鄉公所（以下稱歸仁鄉公所）執行
    「臺灣省垃圾處理第三期計畫」設置垃圾衛生掩埋場新建工
    程，而獲有新建工程建設獎勵金，依建設獎勵金補助原則每
    公頃補助新台幣（以下同）四百萬元，計獲得行政院環保署
    補助一千八百三十六萬元。歸仁鄉公所為請領上項補助款，
    乃擬定「歸仁鄉區域性垃圾衛生掩埋場第三期工程獎勵金使
    用計畫書」送臺南縣政府備查，並因上開補助款未及於列入
    九十年度總預算，乃由歸仁鄉公所清潔隊簽擬將補助款納入
    九十年度總預算第二準備金項下執行，並經鄉長丁○○批示
    核可。九十年八月間，鄉長丁○○為運用該筆費用，乃依照
    「歸仁鄉區域性垃圾衛生掩埋場第三期工程獎勵金使用計畫
    」及「臺灣省辦理垃圾處理方案建設獎勵金執行要點」之規
    定，著手辦理歸仁鄉公所有關環境美化、環境衛生事項之工
    程。詎丁○○於歸仁鄉公所陸續辦理「歸仁鄉區域性垃圾衛
    生掩埋場第三期工程獎勵金使用計畫」工程發包時，首先即
    擬定購置「回收資源輸送機」採購案，竟利用其依法督導綜
    理全鄉行政業務之機會，明知依據「政府採購法」、「中央
    機關未達公告金額採購監辦辦法」、「中央機關未達公告金
    額採購監辦辦法」及「臺南縣機關未達公告金額採購招標辦
    法」之規定，應【公開招標或將公開徵求廠商提供書面報價
    或企劃書之公告，公開於主管機關之資訊網路或刊登於政府
    採購公報，以取得三家以上廠商之書面報價或企劃書】。惟
    丁○○認為有利可圖，【卻藉職務上有權指定廠商之機會】
    ，竟基於使【丙○○】得以憑藉「借牌」參與投標以取得工
    程而獲取不法利益之犯意，明知為違背法令，仍先後【依照
    丙○○提供】之長三輸送機械股份有限公司（以下稱長三公
    司，負責人為丙○○）、興倉工業有限公司（以下稱興倉公
    司，負責人為陳燕陵）、佾達企業有限公司（以下稱佾達公
    司，負責人為庚○○）、利運機械股份有限公司（以下稱利
    運公司，負責人為己○○）等廠商名單，於發包簽呈上批示
    【指定】上述四家廠商參與工程比價，而【排除其他廠商】
    參與競標之機會以比價方式辦理招標。嗣丙○○因所經營之
    長三公司已面臨倒閉，不便參與投標，「輸送機」工程遂告
    流標。嗣後歸仁鄉公所於九十年十一月一日再辦理輸送機第
    二次招標，並增辦「資源回收箱」、「衣物紙類回收桶」、
    「髒亂區美化圍籬」等招標案。丙○○經丁○○再次邀請參
    與投標，為避免再度流標，遂借用興倉公司名義投標（負責
    人陳燕陵不知情），並向佾達公司之負責人庚○○、利運公
    司之負責人己○○借用公司名義陪標（興倉公司、佾達公司
    、利運公司均已經臺灣臺南地方法院檢察署檢察官另為不起
    訴處分確定），【配合興倉公司不為價格之競爭】。而丁○○明知依政府採購法第二十三條規定，「未達公告金額之招
    標方式，在中央由主管機關定之；在地方由直轄市或或縣市
    政府定之。」，於八十八年五月二十七日政府採購法施行後
    ，凡採購金額達該法第二十三條第一項所規定「公告金額」
    者，必須公告並採公開招標方式辦理；而依行政院公共工程
    委員會函示（行政院公共工程委員工程企字第八八○四四○
    號、八八○八○一三號函分別參照），所謂「公告金額」，
    自八十八年五月二十七日起至八十八年十二月三十一日，為
    二百萬元；自八十九年一月一日起，則訂為一百萬元；而公
    告金額當時定為一百萬元以上之採購必須上網公告公開招標
    ，竟為求名義上負責人為丙○○之妻陳燕陵而實際係丙○○
    經營之興倉公司，在【無價格競爭】之情形下得以承攬預算
    金額幾達二百萬元之垃圾處理財產及設備採購案，基於圖利
    丙○○之犯意，由丙○○提供該採購案之材質、規格、單價
    予丁○○，丁○○再指示不知情之歸仁鄉公所清潔隊【吳進
    順】、陳新振依丙○○所提供之材質、規格、單價編製規範
    書、購置預算書，丁○○並應丙○○之要求，規避政府採購
    法，利用當時規定未達公告金額採購可由鄉長核准，不經主
    管機關認定即可逕採限制性招標之方式，將【可為單一採購
    】之採購案【分割】成「資源回收箱」、「衣物紙類回收桶
    」、「髒亂區美化圍籬」、「輸送機」等四項採購案（以下
    均稱系爭採購案或系爭四項採購案），使四項採購案均在公
    告金額之下。當時負責該採購案招標之行政課總務「戊○○
    」雖簽「擬將公開徵求廠商提供書面報價或企劃書之公告，
    刊登於政府採購公報或公開於主管機關之資訊網路，以取得
    三家以上廠商之書面報價或企劃書」，惟丁○○仍【直接指
    定】由丙○○所提供之長三公司、興倉公司、佾達公司、利
    運公司等四家廠商以【比價方式】辦理招標。歸仁鄉公所並
    就系爭四項採購案底價分別核定為輸送機為三十九萬元、髒
    亂區美化圍籬為六十萬六千六百元、衣物紙類回收箱為四十
    九萬九千九百元、資源回收箱為五十萬元，核定底價總計為
    一百九十九萬六千五百元；丙○○即借用興倉公司名義投標
    ，並向佾達公司之負責人庚○○、利運公司之負責人己○○
    借用公司名義陪標，配合興倉公司不為價格之競爭，參與歸
    仁鄉公所於九十年十一月一日同時辦理前述四項採購案之虛
    偽比價，再以利運公司證件不符及佾達公司均超出底價方式
    ，致使興倉公司順利以資源回收箱四十七萬八千元、衣物紙
    類回收箱四十八萬二千元、髒亂區美化圍籬五十六萬四千元
    、輸送機三十七萬八千元，等接近底價之價格得標，得標總
    金額合計為一百九十萬零二千元，嗣後並順利領得工程款一
    百九十萬零二千元。系爭採購案得標金額合計一百九十萬零
    二千元，扣除成本一百二十二萬二千九百二十二元以及承作
    系爭採購案應有之合理利潤十五萬二千一百六十元後，共計
    獲利五十二萬六千九百十八元。因此，丁○○對於監督之事
    務，明知違背法令，直接圖利興倉公司，致使興倉公司圖得
    不法利益五十二萬六千九百十八元。
二、案經法務部調查局台南縣調查站移送臺灣臺南地方法院檢察
    署檢察官偵查起訴。
    理  由
壹、有罪部分（即被告丁○○犯貪污治罪條例第六條第一項第四
    款之圖利罪部分）：
一、訊據被告丁○○固坦承有辦理招標案，並批示長三公司等四
    家廠商不諱，惟矢口否認有何圖利犯行，並辯稱：係承辦人
    員簽上來辦理的；因為自己不熟悉系爭招標採購之標的，而
    了解丙○○有製作系爭採購標的方面之專業，乃向他諮詢並
    請其提供優良廠商參考；至於為何未將招標事項刊登政府採
    購網路或公開招標，伊並不知情；未依照承辦人員簽呈而自
    己指定廠商，係標的未達公告金額，方按照舊有習慣、職權
    辦理；所為均是依法行政，並無指示交代承辦人員如何辦理
    ，承辦人員陳新振似乎皆將責任推給伊，可以對質、測謊；
    超過一百萬元要上網公告，未滿一百萬元，就由課長級承辦
    人員拿收據核銷，全國其他鄉、鎮、市公所均是如此，提供
    廠商僅供參考，並未限定如何辦理；伊認為都是政治鬥爭；
    伊並沒有明知違法的情形云云。另辯護人並為其辯稱：公訴
    人所提證據及證人證述皆不足以證明被告有罪；丁○○並未
    指示陳新振區分為四個標；丁○○係批示依法辦理，寫上四
    家廠商係供參考，並未限定，僅通知四家廠商係戊○○個人
    推測；丙○○證言矛盾；承辦人員均證稱丁○○未給予指示
    ；倘丁○○與丙○○有勾串，直接指定即可；公訴人提出之
    證據多有誤會，且陳新振供述結巴，顯係害怕證言連累自己
    云云。
二、惟經本院查：
（一）被告丁○○係依據法令從事公務之人員：
    (1)依據地方制度法第五十七條規定，鄉公所置鄉長一人，對
      外代表該鄉，綜理鄉政，由鄉民依法選舉之，任期四年。
    (2)查被告丁○○於八十七年三月至九十一年二月止，擔任臺
      南縣歸仁鄉鄉長，此有台南縣政府九十三年一月十四日，
      府民行字第○九三○○○七四六五號函，可資為憑。因此
      ，鄉長依法督導綜理全鄉行政業務，而該鄉公所發包公共
      工程，並為其監督之事務，其為依據法令從事公務之人員
      ，堪予認定。
（二）系爭採購案係被告丁○○監督之事務，起訴法條應予變更
      ：
    (1)首先需加以敘明者，乃為系爭採購案經費預算來源。依據
      行政院環境保護署中部辦公室八十九年十二月十八日八九
      環署中室字第○○二八○二六號函所示，係歸仁鄉公所因
      執行「臺灣省垃圾處理第三期計畫」設置垃圾衛生掩埋場
      新建工程，所得請領相關補助款項，其中新建工程建設獎
      勵金合計一千八百三十六萬元。歸仁鄉公所即依據上開函
      文及「臺灣省辦理垃圾處理方案建設獎勵金執行要點」，
      而擬具「臺南縣歸仁鄉、將軍鄉區域性垃圾衛生掩埋場第
      二期工程建設獎勵金使用計劃書」送請台南縣政府備查，
      並將該筆獎勵金納入九十年度總預算第二準備金項下執行
      。又依據「臺灣省辦理垃圾處理方案建設獎勵金執行要點
      」第四點之規定，建設獎勵金分配‧‧‧並限運用於辦理
      左列事項：有關環境美化、環境衛生事項。有關公共
      設施之興建及管理維護改善事項。健康醫療保健、環境
      公害監督等事項。其他與環境保護有關事項。而本件被
      告丁○○即依據上開規定及經費預算著手辦理「資源回收
      箱」、「衣物紙類回收桶」、「髒亂區美化圍籬」、「輸
      送機」等四項採購案。另參照八十八年十月十二日修正之
      「臺南縣機關未達公告金額採購招標辦法」第二條第三項
      規定，上開補助款項即為所稱之「縣屬各機關學校及機關
      管理運用之基金」，其採購招標時，除採購技術服務外，
      應報經上級機關核准。
    (2)次按貪污治罪條例第六條第一項第四款規定對於主管或監
      督之事務，直接或間接圖利罪，所稱主管事務，係指對於
      自己所主掌管理與執行權責範圍內之事務而言；所謂監督
      事務，乃指有權監督權責範圍內之事務，即該事務雖非由
      其主掌管理與執行，然行為人對於該有直接主掌管理與執
      行等之權責事項，依法令有予以監察督促之權限而言。至
      是否主管或監督，應依各機關組織法令或其他相關規定認
      定之。依照上開地方制度法第五十七條之規定，鄉長綜理
      鄉政，系爭採購案件雖係由清潔隊主管，非由鄉長主掌管
      理與執行，然鄉長對於該採購案有直接主掌管理與執行等
      之權責事項，依法令即負有監察督促之權限。
    (3)公訴人起訴被告丁○○，係犯貪污治罪條例第六條第一項
      第五款之圖利罪嫌。按刑事訴訟法第三百條規定：「前條
      之判決，得就起訴之犯罪事實，變更檢察官所引應適用之
      法條」。而刑事訴訟法第三百條所謂得就起訴之犯罪事實
      ，變更檢察官所引應適用之法條，係指法院於不妨害事實
      同一之範圍內，得自由認定事實而為適用法律。按刑事訴
      訟程序中，對於被告之行為，應受裁判之範圍，乃起訴書
      所記載被告之「犯罪事實」，若起訴書犯罪事實欄內，對
      此項行為已予以記載，即為法院應予審判之範圍。至於法
      院之審判，固應以起訴之犯罪事實為範圍，但於不妨害事
      實同一之範圍內，仍得自由認定事實，適用法律。而所謂
      事實同一，指刑罰權所以發生之原因事實係屬同一而言，
      非謂罪名或犯罪之構成要件同一，亦非謂全部事實均須一
      致。申言之，起訴書所指之罪名，對於審判上無拘束之效
      力，祇須其基本社會事實相同，縱令行為之程度有所差異
      ，亦無礙其犯罪事實之同一性，仍得自由認定事實，變更
      檢察官所認之罪名，予以適用刑罰。又貪污治罪條例第六
      條第一項第五款之對於非主管或監督之事務，利用職權機
      會或身分圖利罪，乃利用職權、機會或身分而為之，且對
      非主管或監督之事務，有某種影響力或有可憑藉之機會（
      最高法院七十三年度台上字第一五九四號判例參照）；倘
      對該事務具有決定權或審查權，則為其監督之事務。查被
      告丁○○擔任歸仁鄉鄉長，督導綜理全鄉行政業務，該鄉
      公所之採購事務，並為其監督之事務，此觀諸系爭採購案
      之簽呈最終核可權為鄉長丁○○即足以明瞭。因此，起訴
      書所指之罪名雖為貪污治罪條例第六條第一項第五款之罪
      ，惟該款與貪污治罪條例第六條第一項第四款之對於主管
      或監督之事務，直接圖利罪，其構成要件之行為仍為圖利
      ，客體亦均為圖自己或其他私人之不法利益，故其基本社
      會事實相同，自無礙其犯罪事實之同一性。因此，公訴人
      雖起訴被告丁○○涉犯貪污治罪條例第一項第五款之對於
      非主管或監督之事務，利用職權機會或身分圖利罪，而其
      起訴範圍已清楚敘及被告丁○○所為對於主管或監督事務
      ，直接或間接圖利罪之基本犯罪事實，法院自得就已起訴
      之犯罪事實，變更公訴人所引之法條。因此本院依法變更
      起訴法條為貪污治罪條例第六條第一項第四款之罪，並依
      刑事訴訟法第九十五條之規定告知被告丁○○，使被告能
      充分行使防禦權，以維護審判程序之公平。
（三）被告丁○○明知違背法令，仍將不必要分別舉辦之招標案
      區分為四，藉以採取限制性招標，並迴避主（會）計及有
      關單位會同監辦：
    (1)首先，按圖利罪之成立，必須該行為違反執行職務時所應
      遵守之法令，始足當之，該法令係指包括法律、法律授權
      之法規命令、職權命令、自治條例、自治規則、委辦規則
      。次按政府採購法係於八十七年五月二十七日經總統以
      華總(一)義字第八七○○一○五七四○號令制定公布，並自
      公布後一年施行。依據該法第十八條之規定：「採購之招
      標方式，分為公開招標、選擇性招標及限制性招標。本法
      所稱公開招標，指以公告方式邀請不特定廠商投標。本法
      所稱選擇性招標，指以公告方式預先依一定資格條件辦理
      廠商資格審查後，再行邀請符合資格之廠商投標。本法所
      稱限制性招標，指不經公告程序，邀請二家以上廠商比價
      或僅邀請一家廠商議價。」，第十九條規定：「除符合政
      府採購法第二十條或二十二條的規定，可以採取選擇性招
      標或限制性招標方式辦理之外，一律均應以公開招標方式
      辦理。」；而第二十三條復規定：「未達公告金額之招標
      方式，在中央由主管機關定之；在地方由直轄市或縣（市
      ）政府定之。地方未定者，比照中央規定辦理。」，查其
      立法目的即係希望以公告之方式，將採購資訊公開予大眾
      ，以使想要參與投標之廠商可由公開的資料獲得足夠之資
      訊，並進而參與投標，達到採購程序公開化、公平化之目
      的；另為兼顧行政效率及各機關採購性質之差異，未達公
      告金額之招標方式，除地方另有訂定外，則依照「中央機
      關未達公告金額採購招標辦法」定之；另於第十三條規定
      ：「機關辦理公告金額以上採購之開標、比價、議價、決
      標及驗收，除有特殊情形者外，應由其主（會）計及有關
      單位會同監辦。未達公告金額採購之監辦，依其屬中央或
      地方，由主管機關、直轄市或縣（市）政府另定之。未另
      定者，比照前項規定辦理。」，未達公告金額採購之監辦
      ，則訂有「中央機關未達公告金額採購監辦辦法」以加強
      採購程序之稽查；至所謂之「公告金額」，於八十八年五
      月二十七日政府採購法施行後，凡採購金額達該法第十三
      條第一項及第二十三條所規定「公告金額」者，必須公告
      並採公開招標方式辦理，而依行政院公共工程委員會函示
      （行政院公共工程委員會工程企字第八八○四四○號、
      八八○八○一三號函分別參照），自八十八年五月二十七
      日起至八十八年十二月三十一日止，為二百萬元，金額在
      二百萬元以上之工程，應採公開招標；而自八十九年一月
      一日起迄今，則訂為一百萬元，即金額在一百萬元以上之
      工程，應採公開招標。而臺南縣政府於八十八年五月二十
      四日即依據政府採購法第二十三條規定，訂定「臺南縣機
      關未達公告金額採購招標辦法」供臺南縣各機關於辦理採
      購時遵行，該辦法並分別於八十八年十月十二日、九十年
      十一月二十七日、九十一年三月十二日、九十一年九月三
      日修正部分條文，而本案行為時為九十年十一月一日，自
      應適用八十八年十月十二日之「臺南縣機關未達公告金額
      採購招標辦法」，併予敘明。而上開政府採購法、臺南縣
      機關未達公告金額採購招標辦法、中央機關未達公告金額
      採購監辦辦法以及中央機關未達公告金額採購監辦辦法，
      均為貪污治罪條例第六條所稱之法令。
    (2)系爭四項採購案並無分別辦理之必要：
    依據政府採購法第十三條及第二十三條之規定，就公告金
      額以上及未達公告金額之採購案，均設有不同標準之招標
      方式及監辦規範，以供機關遵行。且為避免機關辦理採購
      時，刻意規避適用相關規定，將採購分批辦理，爰在政府
      採購法第十四條規定「機關不得意圖規避本法之適用，分
      批辦理公告金額以上之採購。其有分批辦理之必要，並經
      上級機關核准者，應依其總金額核計採購金額，分別按公
      告金額或查核金額以上之規定辦理。」，以規範、避免採
      購弊端之發生。
    被告丁○○上訴時辯稱其主觀上並無明知不得分批辦理而
      分批辦理而圖利他人之直接故意云云。查法務部調查局臺
      南縣調查站曾就本案系爭採購案函詢行政院公共工程委員
      會，經該會九十二年三月三十一日以工程企字第○九二○○一二六七九○號函函覆，略稱：「採購標的，如屬不同
      標的、不同施工、不同需求或不同行業廠商之專業項目者
      ，得分別辦理，非屬政府採購法第十四條所稱『意圖規避
      本法適用之分批』；惟仍應就採購標的性質、分別辦理之
      理由、不公告之法令依據，指定同樣四家廠商之理由，以
      判斷其適法性。」等語（見九十二年度偵字第五○八六號
      偵查卷，頁十三），可見，採購招標是否得分批辦理，並
      非機關首長一人所能獨斷，而需參酌採購標的性質、分別
      辦理之理由、不公告之法令依據等相關因素綜合研判。經
      查，本件「資源回收箱」、「衣物紙類回收桶」、「髒亂
      區美化圍籬」、「輸送機」等四項採購案，其招標【時間
      相同】、【批示長三公司等四家廠商相同】、得標【廠商
      相同】、經費【預算來源相同】，所涉及之業務亦均為環
      保資源回收事項，更何況，承辦人員即證人戊○○於簽辦
      系爭採購案時即略以：「主旨：為辦理『資源回收箱』採
      購，擬將公開徵求廠商提供書面報價或企劃書之公告，刊
      登於政府採購公報或公開於主管機關之資訊網路，以取得
      三家以上廠商之書面報價或企劃書，請鈞長核示。說明：
      依據臺南縣機關未達公告金額採購招標辦法辦理。」等情
      ，逐級呈由行政課長李昭明、代理秘書吳進順、鄉長丁○○核章；且以會簽方式呈由清潔隊承辦人員陳新振、清潔
      隊長吳進順、主計室主任李秀俊、政風室主任乙○○、代
      理財政課長李昭明核章，各核章人員除註明依法辦理外，
      均未批示其他意見；僅有鄉長丁○○除批示「依法辦理」
      外並批示加註「長三輸送機」、「興倉工業公司」、「利
      運機械公司」、「佾達企業公司」等四家公司。上開四項
      採購金額雖分別為資源回收箱四十七萬八千元、衣物紙類
      回收箱四十八萬二千元、髒亂區美化圍籬五十六萬四千元
      、輸送機三十七萬八千元，然合計金額則為高達一百九十
      萬元，已逾當時公告金額一百萬元。詎被告丁○○竟逕行
      批示長三公司等四家廠商，並將原可一次採購之招標案，
      在未經上級機關即臺南縣政府核准之情形下，分別割成「
      資源回收箱」、「衣物紙類回收桶」、「髒亂區美化圍籬
      」、「輸送機」等四項採購案，使四項採購案均在公告金
      額之下，而使其他廠商均無法知悉該採購事宜，僅由丙○○及其所覓得之廠商得以參加投標，致無人得與丙○○實
      際經營之興倉公司競標，最後終由興倉公司得標。由以上
      之說明觀之，系爭四項採購案，並非承辦人員認為有必要
      分開辦理。若如被告所謂本案係屬「採購如屬不同標的、
      不同施工、不同需求，得分別辦理」，其又何以批示長三
      公司等四家相同廠商參加投標，既然該相同四家皆可承作
      ，何以又須分開辦理，豈非矛盾，所辯不足採，極為顯然
      。
    再者，按供述證據前後稍有不符或相互間有所歧異，究竟
      何者為可採，事實審法院非不可本於經驗法則，斟酌其他
      情形，作合理之比較，定其取捨；從而供述之一部認為真
      實者，予以採取，自非證據法則所不許。查被告丁○○固
      供稱為何未將招標事項刊登政府採購網路或公開招標，伊
      並不知情；係承辦人員簽上來辦理的；未依照承辦人員簽
      呈而自己指定廠商，係標的未達公告金額，方按照舊有習
      慣、職權辦理；所為均是依法行政，並無指示交代承辦人
      員如何辦理云云；然被告丁○○於偵查中即已供稱：該四
      項採購案性質相同，均是機械鐵工的廠商可以承作等語（
      見法務部調查局臺南縣調查站調查卷宗，92‧３‧調查
      筆錄），且參酌最後得標結果均係由興倉公司得標，足見
      同一家興倉公司即有能力承作系爭四項採購案；再者，系
      爭四項採購案，經查其經費來源均係辦理垃圾處理方案建
      設獎勵金，已如前述，且均計劃以第二預備金垃圾處理之
      科目項下執行，而資源回收箱、衣物紙類回收桶、髒亂區
      美化圍籬、輸送機等設備性質均屬環保回收事宜。足見，
      系爭四項採購案並無依照政府採購法第十四條分批辦理之
      必要。況且，雖丁○○辯稱：「我從來沒有問（丙○○）
      為何沒有投標，‧‧‧丙○○到公所來，我跟他說要看網
      路，因為我對電腦不熟，我有叫他去看公所的網路招標」
      云云（見原審卷(二)，頁二十二，93‧６‧審判筆錄），
      亦即由丁○○於原審審理時所辯稱之旨，似乎伊係主張上
      網公告招標。又查該四項採購案係由被告指示分成四個採
      購案辦理，且採購案之設計及編製採購預算書，規格、單
      價等均是被告所指示，而陳新振再根據採購規格編製系爭
      四項採購預算書，交予行政課總務戊○○辦理採購等情，
      業據清潔隊承辦人陳新振於調查站訊問時證述甚詳惟查，
      （見法務部調查局臺南縣調查站調查卷宗，92‧３‧調
      查筆錄）；而歸仁鄉公所為辦理資源回收分類專用「輸送
      機」第一次採購，鄉公所行政課總務即證人戊○○早於九
      十年八月二十九日提出簽呈簽辦，詎第一次招標因無廠商
      投標而流標，此並有所附簽呈可資參照（見九十二年度保
      管字第一三八五號扣押物品影本卷宗，頁二）。經查之所
      以流標，係因為系爭採購案並未上網公告、未刊登公報，
      而僅通知丙○○等四家廠商，因此，一旦丙○○因故無法
      參加，當然也就無任何廠商參加而流標；再者，輸送機第
      一次採購流標後，丁○○事後並詢問丙○○為何未參加投
      標，丙○○亦告訴丁○○原因為何（見原審卷(二)，頁十七
      、十八，93‧６‧審判筆錄），並表示上網招標就不願
      參與投標，丁○○才改採限制性招標（見九十二年度偵字
      第五○八六號偵查卷，頁五十八，92‧６‧調查筆錄）
      ；而丙○○雖於偵查中證稱：未參加投標之事已告訴丁○○或吳進順，然於原審審理時，即已確認為丁○○。可見
      得丁○○對於僅有伊所批示之長三公司等四家廠商會參與
      投標一事知之甚稔，則丁○○自不能推諉係承辦人員誤解
      其意而伊從未指示不要上網公告云云。從而就其擔任鄉長
      監督鄉公所之採購事務，縱然承辦人員誤解其意未依照規
      定上網公告而改為僅通知鄉長丁○○所批示之四家廠商等
      情，丁○○應於輸送機第一次採購流標後，即已知悉經辦
      情形。詎丁○○明知違背上開應予公開網路及刊登公報之
      相關法令，於總務戊○○再次提出簽呈時，仍再次批示長
      三等四家公司參與投標等情觀之，歸仁鄉公所為辦理資源
      回收分類專用「輸送機」採購，應為丁○○為丙○○個人
      而規劃、設計。
    綜上所述，被告丁○○既明知各該招標工程均實際僅由指
      定之廠商興倉公司承作，形式參與比價之另二家廠商佾達
      公司、利運公司，均係興倉公司提供充作陪標性質，並以
      形式上完成比價程序，竟仍使該指定廠商興倉公司得以順
      利得標，並獲取施作工程之不法利益，被告丁○○所為，
      就採購標的性質、分別辦理之理由、不公告之法令依據，
      指定同樣四家廠商等情加以判斷，實與相關採購法令不相
      符合，而違背法令，並害及該歸仁鄉公所對工程投標程序
      之公平性、正當性與其他未能知悉投標訊息廠商之權益。
    (3)被告丁○○職司歸仁鄉公所鄉長，綜理全鄉事務，於處理
      事務時，對於相關規定自應詳加探究瞭解，且本工程之預
      算高達一千八百萬元，即便系爭採購案亦高達一百九十萬
      元，就歸仁鄉公所而言，應屬重大工作，職為鄉長之丁○○就興辦工程，焉有不瞭解相關法規而謹慎從事者，是其
      對於前開規定，當難諉為不知。但其卻置前開處理要點於
      不顧，未公開於網路或公報，或邀請兩家以上廠商予以評
      審比較選定，即逕自指定丙○○之興倉公司、長三公司以
      及虛偽參與投標之佾達公司、利運公司，並進行議價，其
      故違政府採購法、中央機關未達公告金額採購監辦辦法及
      臺南縣機關未達公告金額採購招標辦法之規定甚明。
（四）被告丁○○明知違背法令，直接圖興倉公司不法利益，興
      倉公司並因而獲得利益：
    (1)縱使認定廠商受有不法利益，該不法利益應扣除合理利潤
      ：按貪污治罪條例第一條規定，為嚴懲貪污，澄清吏治特
      制定本條例。則犯本條例之罪者，其行為自應以圖私人不
      法利益為必要，若行為人無圖私人不法利益之意思，除其
      行為另構成刑法或其他法律之罪名，應依各該罪名處斷外
      ，要難遽論以貪污治罪條例之罪。被告丁○○確有違法圖
      利其他私人之事實已如前述，但圖利罪之對於主管或監督
      之事務，明知違背法令，直接或間接圖其他私人不法之利
      益，必須因而獲得利益者為要件，亦即必須其他私人因而
      已獲得不法之利益始足當之，是則圖利罪必須將圖利所獲
      之不法利益詳加認定，並說明憑以認定之依據，方為適法
      。又經商營利本屬事理之常，乃承包工程之廠商原該有合
      理之利潤，故所謂不法利益必須扣除合法利潤始稱合理。
      次按計算貪污治罪條例第六條第一項第四款所稱之「不法
      利益」究竟須否扣除廠商承作之「合理利潤」，依照最高
      法院近來之見解，均認為應扣除「合理利潤」，凡此，最
      高法院並著有最高法院九十三年台上字第七二四號、第一
      七四一號、第二七六二號、二○八一號、二一六四號、二
      二九三號等判決，迭次宣示肯認應扣除「合理利潤」，而
      可供參酌。
    (2)如何認定、計算合理利潤：
      至所謂「合理利潤」上開最高法院之諸多判決則未見提出
      統一、具體之標準，本院爰參酌財政部所訂之「九十年度
      營利事業各業所得額同業利潤標準」，參酌丙○○實際經
      營之興倉公司類別為機械設備製造業、此次承攬之標的性
      質（興倉公司之基本資料見經濟部「公司基本資料查詢」
      ，檢附於法務部調查局臺南縣調查站調查卷宗），以及參
      酌營利事業所得稅查核準則第五十八條：「製造業已依稅
      捐稽徵機關管理營利事業會計帳簿憑證辦法設置帳簿，平
      時對進料、領料、退料、產品、人工、製造費用等均作成
      紀錄，有內部憑證可稽，並編有生產日報表或生產通知單
      及成本計算表，經內部製造及會計部門負責人員簽章者，
      其製品原料耗用數量，應根據有關帳證紀錄予以核實認定
      。製造業不合前項規定者，其耗用之原料如超過各該業通
      常水準；超過部分，除能提出正當理由，經查明屬實者外
      ，應不予減除。前項各該耗用原料之通常水準，由主管稽
      徵機關會同實地調查，並洽詢各該業同業公會及有關機關
      擬訂，報請財政部核定；其未經核定該業通常水準者，得
      比照機器、設備、製造程序、原料品質等相當之該同業原
      料耗用情形核定之；其無同業原料耗用情形可資比照者，
      按該事業上年度核定情形核定之。但上年度適用擴大書面
      審核者除外，若無上年度核定情形，則按最近年度核定情
      形核定之；其為新興事業或新產品，無同業原料耗用情形
      及該事業上年度核定情形可資比照者，由稽徵機關調查核
      定之。前項所稱同業，指各主管稽徵機關所轄或鄰近縣（
      市）之該同業；所稱上年度核定情形，指上年度據以計算
      耗料之依據。」之規定，本院乃將興倉公司定位於：大業
      別為「製造業」、小業別為「專用生產機械製造修配業」
      之「其他專用生產機械」（標準編號為２９４９─１１）
      。依照該業別九十年度之同業利潤標準之淨利率，參照作
      為興倉公司承作系爭採購案之「合理標準」；經查，被告
      丙○○行為當時，該行業別九十年度之同業利潤標準之淨
      利率為百分之八，此應可據以為本案認定合理利潤之標準
      。
    (3)興倉公司承作系爭採購案之合理利潤：
      本案興倉公司承攬系爭四項採購案，核定之底價分別為：
      輸送機為三十九萬元、髒亂區美化圍籬為六十萬六千六百
      元、衣物紙類回收箱為四十九萬九千九百元、資源回收箱
      為五十萬元，合計為一百九十九萬六千五百元；而興倉公
      司得標金額則合計為一百九十萬零二千元；其設備材料成
      本則為含稅九十一萬二千九百二十二元，上開費用之進貨
      憑證並有永峰電料行等公司行號所開立之統一發票三十一
      紙在卷可稽（見五○八六偵查卷，頁三十至三十八），另
      據被告丙○○供稱，在施工期間共雇用六名工人工作四十
      日，全部工資約計三十萬元，亦即約以每名人工工資以一
      千二百五十元計算，再加上以進貨成本百分之一計算之管
      銷費用一萬元，其成本共計一百二十二萬二千九百二十二
      元（見五○八六偵查卷，頁二十七背面至頁二十八）。依
      照丙○○承攬系爭採購案之金額一百九十萬零二千元，扣
      除上開成本，丙○○計獲利六十七萬九千零七十八元，此
      數額亦與被告丙○○供稱四項採購案之淨利約七、八十萬
      元（見九十二年偵字第五○八六號偵查卷，頁六十三，92
      ‧６‧訊問筆錄）相當，應可採信。又承包廠商承作工
      程本可獲有合理之利潤，依據本案投標金額一百九十萬零
      二千元以及上開該行業別九十年度之同業利潤標準之淨利
      率為百分之八計算，被告丙○○承作歸仁鄉公所系爭四項
      採購案之合理利潤應以十五萬二千一百六十元為合理（
      0000000元×8﹪＝152160元）。綜上所述，系爭採購案最
      後係以為一百九十萬零二千元得標，扣除興倉公司廠商興
      倉公司之成本一百二十二萬二千九百二十二元及合理利潤
      十五萬二千一百六十元，被告丁○○致使興倉公司圖得之
      不法利益應為五十二萬六千九百十八元（0000000元－
      0000000元－152160元＝526918元）。
（五）綜上所述，被告前開辯解，顯係卸責之詞，委不足採，本
      件事證明確，其上開犯行洵堪認定，應予依法論科。
三、論罪科刑：
（一）核被告丁○○所為，係犯修正後貪污治罪條例第六條第一
      項第四款之對於主管或監督之事務，直接圖利罪。按貪污
      治罪條例於本案被告丁○○行為時至本案裁判時，歷經二
      次修正：第一次為九十年十一月七日總統華總一義字第
      九○○○二一七六四○號令修正公布第六條條文；第二次
      為九十二年二月六日總統華總一義字第九二○○○一七
      七四○號令修正公布第十一條條文；並增訂第十二條之一
      條條文。其中第二次修正，並未更動第六條，併予敘明。
      查被告丁○○行為後，貪污治罪條例第六條已於九十年十
      一月七日修正公布，於同年月九日生效。其法定刑並未修
      正，但貪污治罪條例第六條第一項第四款圖利罪之構成要
      件，已從「對於主管或監督之事務，直接或間接圖私人不
      法之利益者」，修正為「對於主管或監督之事務，明知違
      背法令，直接或間接圖自己或其他私人不法之利益，因而
      獲得利益者」，其中所定「因而獲得利益者」，係將原定
      之舉動犯，更改為結果犯，且於第二項將此款未遂犯之處
      罰刪除，而異於修正前之條文。本案於被告丁○○行為後
      ，法律既有變更，且被告丁○○之行為，既具違背法令以
      圖利廠商之直接故意，所圖之私人並已因而獲得利益，其
      行為於新舊法均成立犯罪，即應為適用法律之比較，查該
      法條修正前與修正後之法定刑相同，惟新法之構成要件較
      嚴格，故以新法對被告有利，而依刑法第二條第一項前段
      規定，應適用裁判時之法律（最高法院九十二年度台上字
      第三一二六號、九十二年度台上字第一六九一號判決意旨
      參照）。查被告丁○○對於監督之事務，直接圖其他私人
      不法之利益，核其所為，係犯修正後貪污治罪條例第六條
      第一項第四款之對於監督之事務直接圖利罪。
（二）原審法院因認被告丁○○前揭犯行事證明確，適用刑事訴
      訟法第300條、貪污治罪條例第6條第1項第4款、第17條、
      刑法第2條第1項前段、第11條前段、第35條、第37條第2
      項之規定，並審酌被告行為時身為歸仁鄉鄉長，未能為人
      民節省經費，反圖利特定之廠商，量刑本不宜從輕，並就
      其犯罪動機、手段、圖利之金額以及犯後態度等一切情狀
      ，並依貪污治罪條例第十七條之規定，量處有期徒刑伍年
      陸月，並褫奪公權二年。末以本件並未查得被告丁○○有
      獲得不法利益，被告丁○○其本身並無所得，是以毋庸依
      貪污治罪條例第十條第一項之規定，諭知追繳並發還與被
      害人歸仁鄉公所。認事用法並無不當、量刑亦甚妥適，被
      告仍執前詞否認犯行，指摘原判決不當提起上訴，核無理
      由，應予駁回。
貳、無罪部分（即被告丙○○、庚○○、己○○檢察官上訴部分
    ）：
一公訴意旨之起訴事實略以：
  丙○○借用興倉公司名義投標（負責人陳燕陵不知情），並向
  佾達公司之負責人庚○○、利運公司之負責人己○○借用公司
  名義陪標，配合興倉公司不為價格之競爭，參與歸仁鄉公所於
  九十年十一月一日同時辦理前述四項採購案之虛偽比價，再以
  利運公司證件不符及佾達公司均超出底價方式，致使興倉公司
  順利以四十七萬八千元、四十八萬二千元、五十六萬四千元、
  三十七萬八千元接近底價之價格得標，約獲利七、八十萬元。
二、公訴意旨之起訴法條：
  被告丙○○、庚○○、己○○所為，係犯政府採購法第八十七
  條第四項之罪嫌。
三、公訴意旨之起訴證據：
  公訴人認為被告丙○○、庚○○、己○○所為，係犯政府採購
  法第八十七條第四項之罪嫌，無非係以：
  (1)被告丙○○、庚○○、己○○之自白：證明被告丙○○、庚○○、己○○合意不為價格之競爭。
  (2)證人楊薇立之證述：證明被告丙○○、庚○○、己○○合意
    不為價格之競爭。
  (3)歸仁鄉公所採購輸送機、髒亂區美化圍籬、衣物回收桶、資
    源回收箱之開（決）標紀錄表，興倉公司、利運公司、佾達
    公司之標單、購置估價單，利運公司、佾達公司之退還押標
    金申請單等：證明被告丙○○、庚○○、己○○合意不為價
    格之競爭。
四、按犯罪事實應依證據認定之，無證據不得推定其犯罪事實；
    不能證明被告犯罪或其行為不罰者，應諭知無罪之判決，刑
    事訴訟法第一百五十四條、第三百零一條第一項分別定有明
    文。而刑事訴訟法上所謂認定犯罪事實之證據，係指足以認
    定被告確有犯罪行為之積極證據而言，該項證據自須適合於
    被告犯罪事實之認定，始得採為斷罪資料，最高法院二十九
    年上字第三一○五號著有判例。又認定犯罪事實所憑之證據
    ，無論係直接證據或間接證據，其為訴訟上之證明，須於通
    常一般之人均不致有所懷疑，而得確信其為真實之程度者，
    始得據為有罪之認定，倘其證明尚未達到此一程度，而有合
    理之懷疑存在，復無其他調查途徑可尋，法院即應為無罪之
    判決，最高法院七十六年台上字第四九八六號著有判例。
五、訊據被告丙○○、庚○○、己○○均否認犯行，並分別辯稱
    如下：
（一）被告丙○○則辯稱：「承認有借牌，但否認有違反政府採
      購法之規定；另因擔心投標廠商不足，才向其他廠商借牌
      ，但事先並未與丁○○、吳進順有何犯意連絡；另認為公
      訴人起訴法條為政府採購法第八十七條第四項之構成要件
      並不該當，應係違反政府採購法第八十七條第五項之規定
      」等語。
（二）被告庚○○則辯稱：「承認確有將所經營之佾達公司名義
      借予被告丙○○，但因共同被告丙○○恐怕投標廠商太少
      ，方才要求借用佾達公司名義參與投標，庚○○並無投標
      意願；另認為公訴人起訴法條為政府採購法第八十七條第
      四項之構成要件並不該當，應係違反政府採購法第八十七
      條第五項之規定」等語。
（三）被告己○○則辯稱：「就投標金額未與丙○○、庚○○不
      為價格競爭之合意，而係楊薇立受其公司庚○○之命所寫
      ；且被告己○○所經營之利運公司根本不符合投標資格，
      遑論陪標；共同被告丙○○、庚○○與證人楊薇立之供述
      均不足以證明伊有與其他共同被告有不為價格競爭之合意
      ；末以，伊僅在投標單上蓋章，並不符合政府採購法第八
      十七條第四項之構成要件」等語。
六、本院認為被告丙○○、庚○○及己○○無罪的理由：
（一）按被告行為後，因法律之變更，致其規定之犯罪構成要件
      變更而有擴張或限縮時，必其行為同時該當修正前、後法
      律所定之犯罪構成要件，均應予以科處刑罰時，始生刑法
      第二條第一項之比較適用問題。故被告之行為，依行為時
      之法律規定，應成立犯罪，但依裁判時之法律已不加處罰
      者，即屬「犯罪後之法律已廢止其刑罰」之範疇，應依刑
      事訴訟法第三百零二條第四款之規定諭知免訴；反之，依
      裁判時之法律規定雖應成立犯罪，但依行為時之法律並無
      處罰之明文者，即應本於刑法第一條罪刑法定主義之規定
      ，予以無罪之諭知，不得以其行為雖不符行為時法所定之
      犯罪構成要件，但卻與裁判時法規定之犯罪構成要件該當
      ，而置行為時法於不論逕依裁判時法予以處罰。
（二）政府採購法第八十七條修正之沿革與被告丙○○、庚○○
      、己○○等違反政府採購法之時間點：
      (1)政府為建立政府採購制度，依公平、公開之採購程序，
        提升採購效率與功能，確保採購品質，乃於八十七年五
        月二十一日總統華總(一)義字第八七○○一○五七四○號
        令，制定公布政府採購法全文一百十四條，並為使政府
        有相當時間肆應採購制度之重大變革，研訂相關子法及
        採購人員之教育訓練，依政府採購法第一百十四條規定
        ，本法自公布後一年施行，亦即自八十八年五月二十七
        日施行。嗣後部分條文經過實務運作結果，發現窒礙或
        有必要鬆綁或補充規定之處；另一方面為迎合電子商務
        之趨勢及配合行政程序法之施行，亦有修正必要；並為
        發揮政府採購法興利防弊功能，改善作業合理性，提升
        採購效能，強化爭議處理機制，處罰不法不當行為，爰
        於九十一年二月六日總統令華總(一)義字第○九一○○○
        二五一六○號令，公布修正增訂政府採購法。而其中本
        案被告丙○○、庚○○、己○○等所涉及之政府採購法
        第八十七條，亦在此次修法之際，增訂第五項「意圖影
        響採購結果或獲取不當利益，而借用他人名義或證件投
        標者，處三年以下有期徒刑，得併科新台幣一百萬元以
        下罰金。容許他人借用本人名義或證件參加投標者，亦
        同。」之借牌投標罪；修法後之政府採購法，並公布於
        同年二月六日生效施行。至於政府採購法第八十七條第
        四項規定：「意圖影響決標價格或獲取不當利益，而以
        契約、協議或其他方式之合意，使廠商不為投標或不為
        價格之競爭者，處六月以上五年以下有期徒刑，得併科
        新臺幣一百萬元以下罰金。」，則並未修正。
      (2)查歸仁鄉公所於九十年九月二十一日辦理輸送機第一次
        招標，因被告丙○○沒有經費，且另外趕其他的工作（
        見本院卷(二)，頁十七，93‧６‧審判筆錄），所以被
        告丙○○與其他廠商均未參加，而宣告流標。嗣後，歸
        仁鄉公所再於九十年十一月一日上午十時，於歸仁鄉公
        所二樓會議室辦理「資源回收箱」、「衣物紙類回收桶
        」、「髒亂區美化圍籬」、「輸送機」等四項採購案招
        標，其中「輸送機」招標案為第二次開標。是以，本件
        被告丙○○意圖影響採購結果或獲取不當利益，而借用
        他人名義或證件投標，以及本件被告庚○○、己○○容
        許他人借用本人名義或證件參加投標，渠等行為時均為
        系爭採購案開標日期，亦即為九十年十一月一日，茲參
        照上開政府採購法修法沿革之說明可知，被告丙○○等
        人違反政府採購法之行為時，係在政府採購法九十一年
        二月六日修法前。
（三）本案之「資源回收箱」、「衣物紙類回收桶」、「髒亂區
      美化圍籬」、「輸送機」等四項採購案，被告丙○○、庚○○、己○○等人確有借牌或容許他人借牌之行為：系爭
      採購案係被告丁○○央請被告丙○○參與投標，並促其留
      意網路資料；而丙○○表示倘需上網招標，伊即不願意承
      攬，並向被告丁○○表示願意提供廠商名單供其指定，丁○○同意後，丙○○乃寫下興倉公司等四家廠商名稱予丁○○；嗣後招標時，果然指定所提供之廠商參加。因此，
      被告丁○○乃於簽呈上批註「長三輸送機」、「興倉工業
      公司」、「利運機械公司」、「佾達企業公司」等四家公
      司。承辦人員戊○○乃通知該四家廠商參與比價。丙○○
      即請求被告庚○○與己○○幫忙陪標，並代買標單，告知
      丙○○所要投標之金額。以上事實則分別有被告丙○○供
      稱，確有請庚○○、己○○分別以佾達、利運公司名義陪
      標（見法務部調查局臺南縣調查站調查卷宗，92‧３‧
      調查筆錄；九十二年度偵字第五○八六號偵查卷，頁六十
      三，92‧６‧訊問筆錄）；被告庚○○、己○○亦供稱
      ，容許被告丙○○使用本人名義參與投標等情（見九十二
      年度偵字第五○八六號偵查卷，頁六十四背面、頁六十六
      ，92‧６‧偵訊筆錄），並有證人即利運公司會計楊薇
      立供稱：伊係依照被告庚○○之指示向臺灣銀行永康分行
      購買八張支票以供佾達公司及利運公司參與系爭四項採購
      案投標（見九十二年度偵字第五○八六號偵查卷，頁六十
      七，92‧６‧偵訊筆錄；調查局調查卷宗，92‧３‧
      調查筆錄），並有臺灣銀行永康分行九十一年九月九日銀
      康營字第○九一八一○四三七二一號函以及新竹國際商業
      銀行台南分行所簽發之支票號碼分別為ＡＡ000000
      0、ＡＡ0000000、ＡＡ0000000、ＡＡ0
      0000000張連號支票以及臺灣銀行永康分行所簽發
      支票號碼分別為ＦＦ0000000、ＦＦ000000
      0、ＦＦ0000000、ＦＦ0000000、ＦＦ0
      000000、ＦＦ0000000、ＦＦ000000
      0、ＦＦ0000000之八張幾乎為連號之支票充作佾
      達公司及利運公司之押標金。經本院互核被告丙○○、庚○○、己○○以及證人楊薇立等人之證詞以及前開事證，
      被告丙○○借用他人名義或證件投標，被告庚○○與己○○則容許他人借用本人名義或證件參加投標等事實，自可
      確認無疑。
（四）被告丙○○、庚○○、己○○等人為借牌與容許他人借牌
      之行為，依行為當時即修正前之政府採購法第八十七條之
      規定，係屬不罰之行為：
      (1)被告丙○○確有請庚○○、己○○等人分別以佾達、利
        運公司名義陪標，而參與歸仁鄉公所系爭採購案，已如
        前述。則究竟被告丙○○、庚○○、己○○等人是否違
        反政府採購法第八十七條第四項之規定，其爭點厥為：
        被告丙○○、庚○○、己○○等人之行為是否為修法前
        之政府採購法第八十七條第四項所規範？被告丙○○、
        庚○○之辯護人答辯稱：「政府採購法第一百零一條第
        一款就機關辦理採購，發現廠商有容許他人借用本人名
        義或證件參加投標者，僅應將其事實及理由通知廠商，
        並附記如未提出異議者，將刊登政府採購公報而已，對
        於該借用他人名義、證件參與投標者，並無科處刑罰之
        規定；且九十一年二月六日修訂政府採購法時，在不變
        更第八十七條第四項內容之情形下，增訂第八十七條第
        五項之規定，足徵九十一年二月六日修法前之政府採購
        法第八十七條第四項，並未涵蓋廠商借牌陪標之行為在
        內甚明，並提出最高法院九十二年度台上字第第四○四
        四號刑事判決參照」等語。
      (2)查政府為建立政府採購制度，依公平、公開之採購程序
        ，提升採購效率與功能，確保採購品質，乃於87年5月21
        日制定公布政府採購法全文114條，嗣經實務運作結果
        ，為發揮政府採購法興利防弊功能，改善作業合理性，
        提升採購效能，強化爭議處理機制，處罰不法不當行為
        ，乃於91年2月6日公布增訂政府採購法，關於政府採購
        法第87條之規定，在未修正原第4項：「意圖影響決標
        價格或獲取不當利益，而以契約、協議或其他方式之合
        意，使廠商不為投標或不為價格之競爭者，處六月以上
        五年以下有期徒刑，得併科新台幣一百萬元以下罰金。
        」規定之情形下，增訂第5項「意圖影響採購結果或獲
        取不當利益，而借用他人名義或證件投標者，處三年以
        下有期徒刑，得併科新台幣一百萬元以下罰金。容許他
        人借用本人名義或證件參加投標者，亦同。」之規定，
        其立法理由亦記載『增訂第五項，以處罰借用他人名義
        或證件投標及容許他人借用本人名義或證件參加投標之
        行為人。』由此足徵91年2月6日修正前之政府採購法第
        87條第4項之規定，並未涵蓋廠商借牌陪標之行為在內
        甚明。
      (3)查最高法院九十二年度台上字第第四○四四號刑事判決
        意旨略以：「政府採購法第八十七條第四項係規定：『
        意圖影響決標價格或獲取不當利益，而以契約、協議或
        其他方式之合意，使廠商不為投標或不為價格之競爭者
        ，處六月以上五年以下有期徒刑，得併科新台幣一百萬
        元以下罰金。』，是該罪之犯罪構成要件，須行為人有
        以契約、協議或其他方式之合意，藉以達成促使廠商不
        為投標或不為價格之競爭之結果，始得成立。若行為人
        僅係單純借用他人名義或證件參與投標之行為，則出借
        名義或證件之廠商，本身既無參與投標或競價之意思，
        行為人自無促使該廠商不為投標或不為價格競爭決意之
        可言，則與政府採購法第八十七條第四項之犯罪構成要
        件不相符合，此觀政府採購法第一百零一條第一款就機
        關辦理採購，發現廠商有容許他人借用本人名義或證件
        參加投標者，僅應將其事實及理由通知廠商，並附記如
        未提出異議者，將刊登政府採購公報而已，對該借用他
        人名義、證件投標及容許他人借用本人名義、證件參加
        投標者，並無科處刑罰之規定，且政府採購法第八十七
        條於九十一年二月六日始在不變更該條第四項內容之情
        形下，復增列第五項，規定：『意圖影響採購結果或獲
        取不當利益，而借用他人名義或證件投標者，處三年以
        下有期徒刑，得併科新台幣一百萬元以下罰金。容許他
        人借用本人名義或證件參加投標者，亦同。』，足徵修
        正前之政府採購法第八十七條第四項並未涵蓋廠商借牌
        陪標之行為在內甚明。‧‧‧（被告）所為與政府採購
        法第八十七條第四項之犯罪構成要件並不相符，且其等
        行為係發生在政府採購法第八十七條第五項增訂之前，
        依罪刑法定原則，自亦不成立該條項之罪。原判決竟認
        （被告）共同觸犯政府採購法第八十七條第四項之意圖
        影響決標價格，而以其他方式之合意，使廠商不為價格
        之競爭罪，自有適用法則不當之違法。」等語。
      (4)惟查，最高法院固於九十二年七月二十四日以九十二年
        度台上字第第四○四四號刑事判決，宣示「修正前之政
        府採購法第八十七條第四項，並未涵蓋廠商借牌陪標之
        行為在內」，並將該案件撤銷發回臺灣高等法院台中分
        院，而臺灣高等法院台中分院則以九十二年度上更(一)字
        第二○九號判決被告無罪；經臺灣高等法院台中分院檢
        察署檢察官不服提起上訴，惟嗣後最高法院即於九十三
        年三月十八日，就相同之被告與犯罪事實，復以九十三
        年度台上字第一三三七號判決重新宣示：「縱此行為發
        生在政府採購法第八十七條第五項修正增訂之前，惟在
        此起訴事實之同一範圍內，是否不該當於行為時同法第
        八十七條第三項以詐術或其他非法之方法，使開標發生
        不正確結果罪之犯罪構成要件？即堪研酌。」之不同見
        解。由此一最高法院最新之見解觀之，公務人員與廠商
        利用借牌等非法方式作為陪標之用，以達成形式上三家
        廠商參與投標之規定，再由實際參加之廠商以最低價得
        標，似即已使開標發生不正確之結果，此際，縱此行為
        發生在政府採購法第八十七條第五項修正增訂之前，惟
        在此起訴事實之同一範圍內，似應該當於行為時同法第
        八十七條第三項以詐術或其他非法之方法，使開標發生
        不正確結果罪之犯罪構成要件。進而言之，從上述最高
        法院二件判決所審究之案件均為相同之起訴事實（起訴
        案號：台灣台中地方法院檢察署九十一年度偵字第六二
        八六號、第七四三三號、第七八三八號），且九十三年
        度台上字第一三三七號判決更為最高法院最近見解，似
        乎得以窺知基於公平正義之維護，借牌、陪標之行為雖
        發生在政府採購法第八十七條第五項修正增訂之前，仍
        難遽以為無罪之認定。
      (5)本院參酌前開二件最高法院判決意旨以及政府採購法之
        立法意旨，認為應以修正前之政府採購法第八十七條第
        四項並未涵蓋廠商借牌陪標之行為在內，較為可採，亦
        符合罪刑明確原則與刑法之謙抑思想：
        由最高法院九十三年度台上字第一三三七號判決所提
          出之質疑觀之，似乎認為：基於公平正義之維護，應
          調查以陪標方式達成形式上三家廠商參與投標之情形
          ，似乎該當於行為時同法第八十七條第三項以詐術或
          其他非法之方法，使開標發生不正確結果罪之犯罪構
          成要件。
        另辯護人稱政府採購法第一百零一條第一款之規定，
          就機關辦理採購，發現廠商有容許他人借用本人名義
          或證件參加投標者，僅應將其事實及理由通知廠商，
          並附記如未提出異議者，將刊登政府採購公報而已。
          辯護人並據此推論：「容許他人借用本人名義或證件
          參加投標」之行為，於政府採購法第一百零一條第一
          款已有所規定，其法律效果僅受行政之處置而已，並
          排除政府採購法第八十七條之規範，而對該借用他人
          名義、證件投標及容許他人借用本人名義、證件參加
          投標者，自不得科處刑罰。查政府採購法第一百零一
          條第一款，是否科處刑罰並不足以作為政府採購法第
          八十七條不處罰「容許他人借用本人名義或證件參加
          投標」之充分立論依據。亦即，倘辯護人所稱「容許
          他人借用本人名義或證件參加投標」之行為係修法前
          政府採購法第一百零一條第一款所規範之行為無誤，
          則政府採購法修法時將「容許他人借用本人名義或證
          件參加投標」於政府採購法第八十七條增列第五項加
          以規範時，自應同時將政府採購法第一百零一條第一
          款之規定刪除。然政府採購法於九十一年二月六日修
          正時，第一百零一條第一款文字並未異動，可見「容
          許他人借用本人名義或證件參加投標」並非僅由修法
          前之政府採購法第一百零一條第一款所規範。足徵僅
          依政府採購法第一百零一條第一款之規定實不足以推
          論修正前之政府採購法第八十七條第四項，並未涵蓋
          廠商借牌陪標之行為在內甚明。
        按刑罰與行政罰我國向來採取併罰主義，同一行為本
          來即可既為行政處置，同時又可科處刑罰；因此，政
          府採購法於九十一年二月六日修正時，第一百零一條
          第二款亦一併增訂修正為：「機關辦理採購，發現廠
          商有下列情形之一，應將其事實及理由通知廠商，並
          附記如未提出異議者，將刊登政府採購公報：『借用
          』或冒用他人名義或證件，或以偽造、變造之文件參
          加投標、『訂約或履約』者。」，其立法理由並謂：
          「第一項第二款增列『借用』之情形，以利對借牌者
          之處置；另增列以偽造、變造之文件『訂約或履約』
          之情形，以補不足。」（參見立法院第四屆第六會期
          第二次會議議案關係文書），由此更可驗證「容許他
          人借用本人名義或證件參加投標」之行為，雖於政府
          採購法第一百零一條第一款有所規定，但並非據此即
          得排除政府採購法第八十七條之刑事規範；亦即政府
          採購法第一百零一條第一款，是否科處刑罰並不足以
          作為政府採購法第八十七條不處罰「容許他人借用本
          人名義或證件參加投標」之唯一立論依據，仍須參照
          立法意旨及其他因素綜合考量。
        惟何種行為構成犯罪，此一行為應科以何種刑罰，在
          刑事立法上應力求明確，始具有公示作用而生預告之
          效果；倘有不明確之規定應力求避免；否則，刑罰權
          之界線將無從確定，且其規定亦將因人而異，喪失法
          律之可預測性，而失其客觀之標準。因此，犯罪之構
          成要件應予明確，方能使司法者於司法時有其明確、
          客觀之依據；同時，亦可保障人民不受難以預料之刑
          罰處罰，並且確信不致因不同人而產生不同之解釋。
          此次政府採購法於九十一年二月六日修正增定第五項
          ：「意圖影響採購結果或獲取不當利益，而借用他人
          名義或證件投標者，處三年以下有期徒刑，得併科新
          台幣一百萬元以下罰金。容許他人借用本人名義或證
          件參加投標者，亦同。」，其立法意旨係增列防弊機
          制、在懲罰運用不正之方法影響招標結果亦即應是本
          諸斯旨。既然政府採購法其修法理由之主要重點在於
          增列防弊機制，可見被告行為時之政府採購法對於借
          牌或允以借牌投標之行為，尚無處罰明文，否則即無
          修法增列之必要，此亦即最高法院九十二年度台上字
          第四○四四號刑事判決所特別予以強調揭示之意旨。
        進而言之，本院認為所謂借牌或允以借牌者，係指該
          允以借牌者本身初始即無意參與投標或競價之意思；
          亦即，該人之主觀意思在允以借牌之前、之後均為無
          意投標競價，仍係由「無意」到「無意」之狀態，其
          並未因允以借牌而使得主觀意思產生變化；反面言之
          ，若該允以借牌者，初始係有意投標或競價，乃因借
          牌者行為之介入，致使該允以借牌者產生意思之變化
          而決定不為投標或不為競價，由「有意」到「無意」
          ，此時始有是否該當政府採購法第八十七條第三項詐
          欺圍標罪或同條第四項合意圍標罪與否之餘地。查本
          件根據被告丙○○、庚○○、己○○等之供述、佾達
          公司會計楊薇立之證述、楊薇立依照庚○○指示購買
          之押標金支票與系爭四項採購案之相關招標紀錄等證
          據以及上開理由欄壹之二中認定被告丁○○犯行之說
          明可知，就系爭工程，初始即係屬意由被告丙○○投
          標承作，另被告庚○○、己○○自始至終要無投標競
          價承作之意，其二人僅係基於朋友立場單純出借牌照
          予被告丙○○，主觀意思係「無意」到「無意」，並
          無自「有意」到「無意」之變化情形，則揆諸上開說
          明，被告丙○○、庚○○、己○○三人借牌、允以借
          牌之行為，依行為時政府採購法之規定，要屬法律所
          不處罰之行為，自應為其三人無罪之諭知。
（五）按「行為之處罰，以行為時之法律有明文規定者，為限。
      」刑法第1條定有明文。本件被告丙○○為取得台南縣歸
      仁鄉「資源回收箱」、「衣物紙類回收桶」、「髒亂區美
      化圍籬」、「輸送機」等四項採購案，被告丙○○即借用
      興倉公司名義投標，並向佾達公司之負責人庚○○、利運
      公司之負責人己○○借用佾達公司、利運公司名義陪標，
      參與歸仁鄉公所於90年11月1日同時辦理前述四項採購案
      之比價，丙○○以利運公司證件不符及佾達公司均超出底
      價方式，使興倉公司順利以四十七萬八千元、四十八萬二
      千元、五十六萬四千元、三十七萬八千元接近底價之價格
      得標，被告庚○○、被告己○○本即無參與投標系爭採購
      案之意，其將自己所經營之佾達公司、利運公司名義借予
      被告丙○○後，其投標金額均由被告丙○○自行決定，被
      告庚○○、被告己○○並未參與任何之決意。此關於丙○○借用興倉公司名義投標，並借用佾達公司、利運公司名
      義陪標，庚○○、己○○容許丙○○借用佾達公司、利運
      公司陪標之事實，只要將證人楊薇立、被告丙○○、庚○○、己○○等人供述互核，即可得明證，故被告丙○○、
      庚○○、己○○之行為實與政府採購法第87條第4項所規
      定之犯罪構成要件，並不相符合。又，政府採購法對於借
      牌或允以借牌投標之行為之規範，是於91年2 月6日始修
      正增訂第五項「意圖影響採購結果或獲取不當利益，而借
      用他人名義或證件投標者，處三年以下有期徒刑，得併科
      新台幣一百萬元以下罰金。容許他人借用本人名義或證件
      參加投標者，亦同。」之規定，即本件被告行為時政府採
      購法對於借牌或允許借牌投標之行為，尚無處罰之規定，
      否則即無修法增列之必要。此外，別查無其他積極、確切
      事證足證此部分被告有公訴人所指違反政府採購法之犯行
      ，此部分核屬不能證明該被告等犯罪。原審經審理後，以
      被告丙○○、庚○○與己○○等人在當時所為之借牌、陪
      標行為應屬行為時不罰之行為，因予諭知被告丙○○、庚○○與己○○無罪之判決，核無不合。檢察官上訴意旨仍
      執前詞指摘原判決不當為無理由，應予駁回。
參、按「於第一審辯論終結前，得就與本案相牽連之犯罪或本罪
    之誣告罪，追加起訴。追加起訴得於審判期日以言詞為之。
    」刑事訴訟法第265條定有明文。本件關於被告丙○○所涉
    之犯罪，第一審法院審理時告知所涉犯罪名為政府採購法第
    87條第4項之罪（詳見原審93年7月15日審判筆錄第5、6頁記
    載），第一審法院並依此辯論終結，而為被告丙○○無罪之
    諭知。然公訴人提起上訴後，於93年11月29日本院準備程序
    中始提出「依起訴書第二頁第八至第九行所載，與丙○○共
    同基於圖利丙○○之犯意聯絡，此丙○○係興昌公司之誤載
    ，興昌公司既非為自然人，所以丙○○與丁○○為圖利罪之
    共犯，丙○○另犯貪污治罪條例第六條一項第五款之罪嫌」
    之主張，顯已涉及犯罪事實及所犯罪名之追加，業已違反刑
    事訴訟法第265條之規定，依法應不准許，併此敘明。
肆、至臺灣臺南地方法院檢察署檢察官函送本院併案審理之(一)九
    十二年度偵字第一二四七五號案卷，以被告丁○○於八十八
    年八月至八十九年八月間止，另就該鄉辦理「購置土方２○
    ８○立方米」、「歸仁鄉垃圾掩埋場土方回填工程」及「歸
    仁鄉掩埋場怪手及鋪設進場道路用級配」等土方或級配採購
    案，有圖利文建營造有限公司、億山砂石有限公司等廠商之
    犯行。惟查此部分移送審理之事實係發生於八十八、八十九
    年間年間，與本件發生四項採購案係發生於九十年十一月一
    日，其時間並不相同、支出之預算來源並不相同，招標項目
    亦不相同，尤其，歷經政府採購法變革期間，以及所適用之
    「臺南縣機關未達公告金額採購招標辦法」亦經修正，從而
    檢察署檢察官移送併案之部分與本案所適用之法律要件亦不
    相同，顯非基於概括之犯意為之。(二)九十三年偵字第五六○
    八號以被告於八十八年八月至九十年四月間，經辦該鄉之擴
    音系統採購案時，竟基於收受回扣之概括犯意，連續收受甲○○所交付之回扣共計二十一萬二千元，認被告丁○○涉犯
    貪污治罪條例第四條第一項第三款之收受回扣罪嫌，與本案
    之構成要件不同。從而併辦案件與本案自無連續犯之裁判上
    一罪之關係，茲予以退回，請檢察官另行處理之。
據上論結，應依刑事訴訟法第368條，判決如主文。
本案經檢察官羅清溪到庭執行職務。
中    華    民    國    95    年    5     月    9     日
                  刑事第三庭    審判長法  官  宋明蒼
                                      法  官  陳顯榮
                                      法  官  張世展
以上正本證明與原本無異。
如不服本判決，應於收受本判決後十日內向本院提出上訴書狀。
其未敘述上訴理由者並得於提起上訴後十日內向本院補提理由書
狀（均須按他造當事人之人數附繕本）「切勿逕送上級法院」。
                                      書記官  尤乃玉
中    華    民    國    95    年    5    月     9     日
附錄本案論罪科刑法條全文：
貪污治罪條例第六條第一項第四款：
有下列行為之一者，處五年以上有期徒刑，得併科新臺幣三千萬
元以下罰金：
一、意圖得利，抑留不發職務上應發之財物者。
二、募集款項或徵用土地、財物，從中舞弊者。
三、竊取或侵占職務上持有之非公用私有器材、財物者。
四、對於主管或監督之事務，明知違背法令，直接或間接圖自己
    或其他私人不法利益，因而獲得利益者。
五、對於非主管或監督之事務，明知違背法令，利用職權機會或
    身分圖自己或其他私人不法利益，因而獲得利益者。前項第
    一款至第三款之未遂犯罰之。


司法院資訊處製作；財團法人民間司法改革基金會備份。
